【裁判字號】    90,上訴,1874
【裁判日期】    901225
【裁判案由】    殺人未遂
【裁判全文】
臺灣高等法院臺中分院刑事判決                    九十年度上訴字第一八七四號
    上  訴  人
    即  被  告  丙○○
    指定辯護人  本院公設辯護人  丁○○
右上訴人，因被告殺人未遂案件，不服臺灣臺中地方法院九十年度訴字第一九二九號
，中華民國九十年九月十一日第一審判決（起訴案號：臺灣臺中地方法院檢察署九十
年度偵字第一一一二四號），提起上訴，本院判決如左：
    主  文
原判決撤銷。
丙○○傷害人之身體，累犯，處有期徒刑貳年。
扣案之水果刀壹把沒收。
    事  實
一、丙○○曾於民國（下同）八十四年間，因違反肅清煙毒條例、麻醉藥品管理條例
    案件，經判決有期徒刑三年四月、四月，經定應執行刑為有期徒刑三年六月確定
    ，於八十五年十月三十日假釋出獄，縮短期滿日期為八十七年八月十五日，又於
    八十七年間，因恐嚇罪被判決有期徒刑五月確定，經撤銷假釋應執行殘刑一年九
    月十六日，再於八十八年間因贓物罪，經臺灣臺中地方法院判處有期徒刑三月確
    定，因而先後接續執行，甫於九十年三月二十三日執行完畢，猶不知悔改。丙○
    ○因與瘖啞人己○○同任職於臺中市○○路三三六號「豪亮洗車場」，並居住於
    該洗車場頂樓加蓋之員工宿舍，九十年六月二十六日二十三時許，同事己○○至
    丙○○宿舍房間內，向其借錢未果並對其比中指表示抗議，丙○○竟於飲酒後愈
    想愈氣，遂攜帶己有之水果刀一把，於翌日凌晨零時許，至己○○與廖竣清同住
    之員工宿舍房間，欲找己○○理論，斯時己○○之房間僅開啟小夜燈，而丙○○
    進入己○○之房間後，再度與己○○發生衝突，爭執間丙○○因被己○○推倒在
    地，竟憤而萌生普通傷害之犯意，持上開水果刀往己○○左胸刺去一刀，致使己
    ○○受有左上胸穿刺傷合併開放性氣胸及血胸之傷害。丙○○見狀，旋要求同事
    廖竣清將己○○送醫，自己則畏罪先行離去。嗣經警循線查獲，扣得其所有供犯
    罪所用之水果刀一把，丙○○並於同月二十七日上午五時十分許至警局投案。
二、案經己○○訴由臺中市警察局第一分局報請臺灣臺中地方法院檢察署檢察官偵查
    起訴。
    理  由
一、訊據上訴人即被告（下稱被告）丙○○，對其在前揭時地持己有水果刀刺傷告訴
    人己○○之事實，先後於偵審中供認不諱，惟矢口否認有殺人未遂犯行，並辯稱
    ：其係誤傷而非有意刺傷告訴人，且上開水果刀係其以前借予廖竣清，廖竣清放
    在宿舍房間地上的，並非其自己帶去告訴人宿舍房間行刺之用云云。惟查：
(一)被告丙○○如何於右揭時地，因故刺傷告訴人己○○之情事，業據告訴代理人庚
    ○○於警訊及偵查中指稱在卷，而告訴人己○○（住院七天）於原審時亦指稱「
    （問：當天情形如何？被告一進來是否就與你發生扭打）沒有」、「（被告當時
    是拿刀子亂揮刺到你，或故意往你左胸刺進去？）是故意刺我的」等語在卷（參
    見原審卷四六頁），並於本院九十年十一月一日調查時為同一被害內容之陳稱，
    核與在場目擊證人廖竣清警訊及偵審中先後所證述「我與己○○共住一間房間，
    丙○○則住在我隔壁的房間‧‧‧我開門後，丙○○便衝進來，對著己○○說『
    你是比較大尾是不是』，說完便拿一把水果刀往己○○的胸口刺去」、「我只看
    見水果刀插在己○○的左胸，血流了很多」、「六月二十七日凌晨零時許，在臺
    中市○○路三三六號豪亮洗車場的宿舍，看見丙○○帶著酒味來敲我的房門，而
    己○○的房間在我房間更裡面‧‧‧丙○○就用腳踹開，之後二人發生爭執，當
    時屋內沒開燈，我也沒戴眼鏡，所以看不清楚，後來發現己○○胸部插一把刀子
    ，是我戴上眼鏡才看到的，丙○○要走時有說將己○○送醫」等語（參見偵查卷
    十頁背面、十一頁。八二頁），以及「當時被告進到己○○房間有罵他，他們二
    人之後有發生扭打，扭打時間不超過一分鐘，之後我把電燈打開的時候，我發現
    被害人身上有著插一把刀，被害人身上的刀子是被告刺下去的」等情（參見原審
    卷四一頁），至為相符。且告訴人因遭被告舉刀刺傷，受有左上胸穿刺傷合併開
    放性氣胸及血胸傷害之事實，亦有林新醫院九十年六月二十七日出具之診斷證明
    書在卷可稽（參見偵查卷十六頁），可見被告於上開時地，以扣案之水果刀刺傷
    告訴人之情事，已甚明顯。
(二)茲依被告於偵審中，先後所供承「在一陣混亂，我被推倒在地上，我很生氣，便
    隨手拾起地上的一把水果刀起來揮舞，無意中刀子便插上了己○○的左胸口」、
    「我先跌倒，然後拿起刀子，不知道是如何揮的，刺到他的胸口」、「在拉扯間
    我看到地上有一把水果刀，我拿起來向己○○揮過去，刀子插在他胸部」等語，
    以及「我有用水果刀刺他（指告訴人），但我沒有殺他（指告訴人）意思」、「
    我沒有殺他（指告訴人）的意思，我只是有傷害他（指告訴人）的意思」等語（
    參見偵查卷十頁、六一、七六頁。原審卷十四、四二頁），核與告訴人上開指稱
    ，及證人劉竣清上開證稱情節亦屬相符，經核與洗車場老闆即證人乙○○於本院
    九十年十一月十九日調查時所證稱案發後之經過，仍屬無異，此外，復有現場圖
    一份及現場照片三幀存卷可稽，且參以被告犯罪所用之水果刀，其尖銳無比，在
    客觀上依社會通念，係足以取人性命之器械，被告已難諉為不知，而本案告訴人
    所受傷勢，則為穿刺傷，苟被告無意間傷及告訴人，則至多劃傷告訴人程度，斷
    不致使告訴人受穿刺傷之傷勢，足見被告持刀刺傷告訴人時，確有傷害之故意甚
    明，是被告持其所有之水果刀，於扭打中以刀猛刺被害人左胸一刀之事實，洵堪
    認定，被告嗣改辯稱其無意間劃傷告訴人云云，核係卸責之詞，不足採信。又依
    被告投案之警訊筆錄所供，其意識很清楚，經警測試其酒精濃度，雖有每升０‧
    七九毫克之情事，然依警員戊○○之職務報告，以及伊於本院九十年十一月十九
    日調查時證稱「被告酒味應該還很重，走路還好，講話也沒有顛倒情形‧‧‧當
    時被告的精神沒有不好情形」等語，佐以證人廖竣清於原審所證「我有聞到酒味
    ，但他當時意識很清楚」等語（參見原審卷四一頁），則被告當日凌晨犯案後，
    猶能逃跑他去，並未前往其三姐住處藏匿，亦未前往醫院探視告訴人，自堪認定
    其行為當時尚非處於精神耗弱或心神喪失程度，是被告辯稱案發時其已酒醉云云
    ，亦難採取。再者，被告當天自行攜帶上開水果刀前往告訴人宿舍乙節，亦據告
    訴人於原審指訴「（問：被告當天到你房間時有無帶刀子？）帶小水果刀，刀是
    被告的」等語在卷（參見原審卷四六頁），核與證人廖竣清於警訊時證述「丙○
    ○便衝進來，對著己○○說『你是比較大尾是不是』，說完便拿一把水果刀，往
    己○○胸口刺去」等語相符（參見偵查卷十頁背面），是被告上開辯稱水果刀係
    於右揭時地在房間地上所拾得云云，顯難採信。綜上所述，被告前揭所辯云云，
    要屬臨訟卸責之詞，不足採信，從而，本件事證明確，被告上開刺傷告訴人之犯
    行，洵堪認定，應依法論科。
二、核被告所為，係犯刑法第二百七十七條第一項之傷害罪。公訴人雖認被告所為係
    犯刑法第二百七十一條第二項第一項之殺人未遂罪。惟按，殺人未遂罪之成立，
    以有戕害他人生命之故意，著手於刺殺之實行而未發生死亡之結果為要件（參照
    最高法院四十七年臺上字第一三六四號判例意旨）。次按，殺人與傷害之區別，
    應以加害人有無殺意為斷，其受傷之多寡，及是否為致命部位，雖可藉為認定有
    無殺意之心證，究不能據為絕對之標準（參照最高法院十八年上字第一三○九號
    、五十一年臺上字第一二九一號判例意旨）。本院經查，被告於刺傷告訴人一刀
    之後，旋即囑在場之同事廖竣清將被害人緊急送醫，自己則先行離去等情，已據
    證人廖竣清先後於偵審中結證明確，經本院向林新醫院函查告訴人病情之結果，
    據該院覆稱：己○○君於九十年六月二十七日來本院急診時，其左上胸有一刀傷
    ，長約四公分，造成左側氣胸及血胸；並於急診時輸血750c.c.。劉君其左側開
    放性氣胸及血胸是否會致命，端視其及時急救程度，若未及時搶救而演變成張力
    性氣胸或因血胸大量出血，都有可能致命；若及時搶救則癒後較佳等語，有該醫
    院九十年十一月十七日（90）林醫仁字第三一九號函在卷可稽（參見本院卷七三
    頁）。且告訴人於送醫急救時，意識清醒，亦有該函所附病歷影本一份可考（參
    見本院卷八十頁），可見告訴人遭刺傷後，受傷程度於客觀上尚無立即足以危及
    生命之危險，則倘被告果真欲置被害人於死地，端無在未能確定被害人死亡前，
    即自行離去，並囑在場之同事緊急將被害人送醫之理。又被告行刺告訴人一刀後
    ，即自行住手，未再做進一步攻擊，業據告訴人及被告供稱相符在卷，益徵被告
    並無致被害人於死地之故意。再者，本件被告與告訴人原係洗車場之同事，彼此
    間雖因金錢消費借貸關係而有所不快，然尚非深仇大怨之情，復經證人廖竣清迭
    次陳稱「因為己○○是啞巴，他兩人平時感情應該還好，應該沒有私人恩怨」、
    「他們二人平時感情不錯，己○○也曾向他（指被告）借過錢」云云在卷（參見
    偵查卷十一、八三頁），觀諸案發當日雙方僅因細故爭執，進而引發肢體衝突，
    衡情被告並無為此些微之爭執而欲置告訴人於死地之動機。另徵諸本案發生之時
    間，係於凌晨零時之夜間，而被害人宿舍房間內僅開啟小夜燈，燈光昏暗，且被
    告與被害人間扭打，復為近距離之搏鬥，是被告辯稱並無殺意，而係於燈光昏暗
    之情形下刺到告訴人左胸等語，核與常情相符，應堪採信。綜上所述，本件告訴
    人受傷之部位雖為胸部之人體重要部位，然衡情尚無相當理由，足認被告於行兇
    之初即具有殺人之犯意。本件既無確切之事證，足以認定被告於行為之際，即有
    戕害告訴人生命之故意，自難遽以殺人未遂之罪名相繩，惟起訴之基本事實同一
    ，本院自應變更起訴法條。
三、再查，被告曾於八十四年間，因違反肅清煙毒條例、麻醉藥品管理條例案件，經
    判決有期徒刑三年四月、四月，經定應執行刑為有期徒刑三年六月確定，於八十
    五年十月三十日假釋出獄，縮短期滿日期為八十七年八月十五日，又於八十七年
    間，因恐嚇罪被判決有期徒刑五月確定，經撤銷假釋應執行殘刑一年九月十六日
    ，再於八十八年間因贓物罪，經臺灣臺中地方法院判處有期徒刑三月確定，先後
    接續執行，甫於九十年三月二十三日執行完畢之情事，有臺灣高等法院被告全國
    前案記錄表一份在卷可考，其於有期徒刑執行完畢後，五年以內再犯本案法定刑
    為有期徒刑之罪，為累犯，應依法加重其刑。原審經審理之結果，認被告罪證明
    確，予以論科，固非無見。然查，本院依上開事證，認定被告並非基於殺人之犯
    意，而係基於傷害之犯意，已如前述，原審逕依告訴人之陳述「（問：你認為被
    告當時是要殺你或只是傷害你？）殺我。」云云（參見原審卷四六頁背面）為據
    ，復以被告直刺告訴人之部位為心臟要害，據以認定被告確有殺人犯意，自嫌速
    斷，顯有違誤。被告提起上訴，否認其有殺人故意，執此指摘原判決此部分認定
    不當，非無理由，原判決亦有上開可議，即屬無可維持，應由本院撤銷改判。爰
    審酌被告前有多項前科，素行不佳，犯後均未到案執行，且本件僅因些許細故，
    即藉酒使性，持刀刺傷被害人，而行兇位置倘些許偏移或深入，即足以一刀斃命
    ，所生危害鉅大，犯後且未將被害人送醫，但被害人於本院調查時陳稱願原諒被
    告等一切犯罪情狀，量處如主文第二項所示之刑，以示懲儆。至扣案之水果刀一
    把，為被告所有，且供犯罪所用之物，業據被告自承在卷，應依刑法第三十八條
    第一項第二款宣告沒收之。
據上論斷，應依刑事訴訟法第三百六十九條第一項前段、第三百六十四條、第二百九
十九條第一項前段、第三百條，刑法第二百七十七條第一項、第四十七條、第三十八
條第一項第二款，罰金罰鍰提高標準條例第一條前段，判決如主文。
本案經檢察官甲○○到庭執行職務
中      華      民      國      九十     年      十二     月    二十五  日
                                  臺灣高等法院臺中分院刑事第二庭
                                        審判長法  官  羅  禮  政
                                              法  官  陳  欣  安
                                              法  官  蔡  聰  明
右正本證明與原本無異。
被告不得上訴。
檢察官得上訴。
如不服本判決應於收受送達後十日內向本院提出上訴書狀，其未敘述上訴之理由者並
得於提起上訴後十日內向本院補提理由書（均須按他造當事人之人數附繕本）。
                                              書記官    瑞  芳
中      華      民      國      九十     年      十二     月   二十六   日
刑法第二百七十七條：
傷害人之身體或健康者，處三年以下有期徒刑，拘役或一千元以下罰金。
犯前項之罪，因而致人於死者，處無期徒或七年以上有期徒刑，致重傷者，處三年以
上、十年以下有期徒刑。
                                                                        Ｉ


司法院資訊處製作；財團法人民間司法改革基金會備份。
